【裁判字號】    97,上易,820
【裁判日期】    980324
【裁判案由】    侵權行為損害賠償
【裁判全文】
臺灣高等法院民事判決                 97年度上易字第820號
上  訴  人
即附帶被上訴人  甲○○
被  上訴人
即附帶上訴人    乙○○
上列當事人間請求侵權行為損害賠償事件，上訴人對於中華民國
97年3月5日臺灣臺北地方法院96年度訴字第9050號第一審判決提
起一部上訴，被上訴人為附帶上訴，本院於98年3月17日言詞辯
論終結，判決如下：
    主      文
上訴及附帶上訴與返還因假執行所為給付之聲明均駁回。
第二審訴訟費用關於上訴部分，由上訴人負擔；附帶上訴部分（
含聲明返還因假執行所為給付部分），由被上訴人負擔。
    事實及理由
一、上訴人即附帶被上訴人甲○○主張：被上訴人即附帶上訴人
    乙○○於民國94年8月24日上午3時25分許，在其台北市○○
    ○路○段33巷39之1號1樓住處，以電腦設備連接網際網路，
    登入雅虎奇摩交友網站，以暱稱「重感情的twenty」（交友
    編號為Ｍ0000000號），於伊交友網頁留言版上（交友編號
    Ｍ0000000號），接續公然刊登「還在網路想搞一夜情呀？
    」、「開那臺爛車或機車去騙無知的少女」、「小白臉是不
    付錢地」，「只會騙女人感情及金錢的騙子」、「通緝犯」
    、「這輩子做了那麼多虧心事，還不懂得贖罪，只知道在網
    路上騙女人」」、「真是沒出息的傢伙」、「準備當乞丐撿
    破爛吧」等文字（下稱系爭留言）侮辱伊，雖其行為僅一時
    ，惟已嚴重損害伊網路交際與個人名譽，造成伊名譽及身心
    重大傷害，致罹患精神官能性憂鬱症。爰依民法第184條第1
    項前段、第195條第1項規定，求為判命乙○○應賠償伊新臺
    幣（下同）120萬元，與自起訴狀繕本送達之翌日起算之法
    定利息（未繫屬本院部分，不予另贅）。
二、乙○○則以：甲○○在網路上創造一個虛擬身分，此虛擬身
    分在現實生活中並無法識別為孰，故系爭留言對甲○○之社
    會評價並無毀損。況伊係依據訴外人即甲○○前女友李欣儒
    所述，對甲○○在交友網頁上之資料產生合理懷疑，尚不至
    貶損其社會評價。而甲○○既為交友網頁之版主，自應忍受
    較高程度之批判檢驗，系爭留言縱有不當，已於當日旋遭甲
    ○○刪除，在網頁上之時間短暫，且每日點閱人數不多，就
    伊主觀惡性及甲○○名譽損害之程度而言，實非重大。另甲
    ○○自94年6月15日即已罹患精神官能性憂鬱症而接受治療
    ，是其精神疾病與伊上開行為無關。又伊甫自大學畢業，在
    群益期貨股份有限公司擔任業務員工作，年收入僅298,407
    元，此外尚有信用卡債務1,054,214元，實無力負擔巨額之
    賠償等語為辯。再者，甲○○已據原判決之假執行宣告對伊
    聲請強制執行，並得款105,728元，自應依民事訴訟法第395
    條第2項規定如數返還，並加付自97年4月3日起算之法定利
    息等語。
三、原審為甲○○部分勝訴之判決，即判命乙○○應給付甲○○
    10萬元及自96年7月12日起算之法定利息，並駁回甲○○其
    餘之訴。甲○○就精神慰撫金敗訴部分提起上訴，就刊登道
    歉啟事敗訴部分未提起上訴，已告確定。其上訴聲明為：
    (一)原判決關於駁回甲○○後開第二項之訴部分廢棄。
    (二)乙○○應再給付甲○○110萬元，及自96年7月12日起至清
      償日止，按週年利率5%計算之利息。
    乙○○則答辯聲明：上訴駁回。並就其敗訴部分提起附帶上
    訴，其附帶上訴聲明（含請求返還因假執行所為給付之聲明
    ）為：
    (一)原判決不利乙○○部分廢棄。
    (二)上廢棄部分，甲○○在第一審之訴及假執行之聲請均駁回
      。
    (三)甲○○應返還乙○○（因假執行所為給付）105,728元，
    及自97年4月3日起至清償日止，按年利率5%計算之利息。甲
    ○○就附帶上訴（含聲明返還因假執行所為給付部分）則答
    辯聲明：附帶上訴及聲明均駁回。
四、甲○○主張乙○○於前揭時、地，以電腦設備連接網際網路
    ，登入雅虎奇摩交友網站，於甲○○之交友網頁留言版上，
    接續公然刊登系爭留言等字侮辱之。乙○○已經原法院刑事
    庭95年度易字第1840號判處拘役25日，如易科罰金以銀元3
    百元（即新臺幣9百元）折算1日確定等語，業據提出刑事判
    決為證（見原審卷7-10頁），並為乙○○所不爭執（見本院
    卷第58頁反面、第59頁正面），復經本院調閱上開刑事案件
    偵、審卷查明無誤，應堪信為真實。
五、乙○○雖抗辯其係依李欣儒所述，對甲○○在交友網頁上之
    資料生疑，始為系爭留言，並無毀損甲○○之名譽、社會評
    價等語，非惟為甲○○所否認，乙○○復未舉證以實其說，
    且名譽為人格之社會評價，名譽有無受侵害，應以社會上對
    其評價是否貶損以為斷（最高法院86年度台上字第305號、
    90年度台上字第646號裁判要旨參照），觀之系爭留言內容
    ：「還在網路想搞一夜情呀？」、「開那臺爛車或機車去騙
    無知的少女」、「小白臉是不付錢地」，「只會騙女人感情
    及金錢的騙子」、「通緝犯」、「這輩子做了那麼多虧心事
    ，還不懂得贖罪，只知道在網路上騙女人」」、「真是沒出
    息的傢伙」、「準備當乞丐撿破爛吧」等字，足使點閱甲○
    ○上開交友網頁之網友產生甲○○係欺騙女人感情者之不良
    印象，而貶損其在社會之評價，自有侵害其名譽權。是乙○
    ○上開所辯，不足以採。
六、按「涉及侵害他人名譽之言論，可包括事實陳述與意見表達
    ，前者具有可證明性，後者則係行為人表示自己之見解或立
    場，無所謂真實與否。而民法上名譽權之侵害雖與刑法之誹
    謗罪不相同，惟刑法就誹謗罪設有處罰規定，於第310條第3
    項規定『對於所誹謗之事，能證明其為真實者，不罰。但涉
    於私德而與公共利益無關者，不在此限』；同法第311條第3
    款規定，以善意發表言論，對於可受公評之事，而為適當之
    評論者，亦在不罰之列。」，最高法院96年度台上字第928
    號判決參照。乙○○雖抗辯甲○○為上開交友網頁之版主，
    應忍受較高程度之批判檢驗云云，惟查乙○○之系爭留言有
    侵害甲○○之名譽權，已如前述，而乙○○就系爭留言既無
    法舉證證明其為真實，又未提出證據資料，足認有相當理由
    確信其為真實，且系爭留言又非係善意發表，更非對於可受
    公評之事，而為適當之評論，依前揭說明，乙○○所為系爭
    留言自係不法侵害甲○○之名譽權，尚難以甲○○為上開交
    友網頁之版主，乙○○即可恣意對其進行人身攻擊之公然侮
    辱。是乙○○上開所辯，亦乏所據。
七、按因故意或過失，不法侵害他人之權利者，負損害賠償責任
    。又不法侵害他人之身體、健康、名譽、自由、信用、隱私
    、貞操，或不法侵害其他人格法益而情節重大者，被害人雖
    非財產上之損害，亦得請求賠償相當之金額。民法第184條
    第1項前段、第195條第1項前段分別定有明文。承前所述，
    乙○○以系爭留言公然侮辱甲○○，已不法侵害甲○○之名
    譽權，衡之甲○○必受有精神上之痛苦，甲○○自得依上開
    規定，請求乙○○賠償相當之非財產上損害。所謂相當，自
    應斟酌乙○○實際加害情形、對甲○○造成之影響是否重大
    、甲○○痛苦程度、兩造之身分地位與經濟狀況等核定之（
    最高法院47年台上字第1221號、51年台上字第223號判例參
    照）。茲分述如下：
    (一)甲○○66年1月24日出生，現任大陸地區茂名市臺商投資
      企業協會常務理事、廣東省電白億順食品有限公司副廠長
      ，有名片足憑，在該地區固有相當社會地位，雖其自稱月
      薪約10萬元（見原審卷第45、48頁），惟查其於94年8月
      24日事發時，年滿28歲，於94年度所得僅有薪資28元、股
      利憑單720元；95年度所得有股利憑單315元，及投資財產
      總額30,810元，有稅務電子閘門財產所得調件明細表可稽
      （見本院卷第31-34頁）。乙○○則係65年1月12日出生，
      於94年8月24日行為時為29歲，95年6月自國立臺灣大學畢
      業，現為群益期貨股份有限公司之營業員，月薪約23,000
      元，其於94年度所得有薪資97,164元，加計股利憑單、營
      利所得及利息共120,860元；95年度所得有薪資4,537元，
      加計股利憑單及利息等其他所得共124,611元，另有投資
      財產總額970,950元，有畢業證書、薪資發放表、財政部
      臺北市國稅局95年度綜合所得稅納稅證明書及各類所得資
      料清單、全國財產稅總歸戶財產查詢清單、稅務電子閘門
      財產所得調件明細表等件足憑（見原審卷第24、49、87-
      97、102-105頁）。可知乙○○於行為當時之經濟狀況較
      甲○○為佳，甲○○於事發前後一、二年內之收入甚少。
    (二)又甲○○之名譽固因乙○○之系爭留言而受損，但甲○○
      於事發時之工作收入並不豐，且乙○○發表系爭留言之時
      間分別為94年8月24日凌晨3時39分17秒、3時49分35秒、4
      時1分37秒，有兩造所不爭執之原法院95年度易字第1840
      號刑事判決可憑，嗣甲○○於同日上午10時至11時許，經
      訴外人李樹怡告知後旋即刪除，業據甲○○及李樹怡於前
      揭刑事案件審理時證述在卷（見前揭刑事案件卷宗第59
      頁），足徵系爭留言存在上開交友網頁上時間甚短。再者
      ，於凌晨3時至上午6時及上午6時至上午11時之間，以一
      般人正常作息而言，適為熟睡、準備上班及工作之時間，
      會主動至上開交友網頁留言欄中閱讀留言資訊，僅為特定
      網路使用者，則甲○○名譽遭受侵害之程度並非嚴重。復
      以甲○○自認目前在大陸月薪約10萬元，與其在台灣期間
      之收入相較更多，益證其當時所受名譽之損害，對其日後
      工作收入及社會地位影響不大。惟上開刑事案件歷經檢察
      官偵查起訴，迄至95年12月20日原法院刑事庭宣判，期間
      約1年4月，甲○○仍受有精神上之痛苦，參以其自95年9
      月4日起始有頻繁出入境之紀錄，有法務部入出境查詢結
      果瀏覽表可按（見本院卷第60、97頁），堪認系爭留言對
      甲○○不在臺灣工作，離鄉背景到異地生活、工作有相當
      程度之影響。
    (三)至甲○○所稱其因乙○○之前揭侵權行為，身心遭受莫大
      損害，致罹患精神官能性憂鬱症等語，固據提出臺北市立
      聯合醫院松德院區診斷證明書為證（見原審卷第11、12頁
      ），但為乙○○所否認，且查甲○○自94年5月5日與論及
      婚嫁之女朋友分手後，開始產生情緒低落、失眠等症狀，
      並自94年6月15日起陸續至臺北市立聯合醫院松德院區精
      神科就診，根據病歷記載其為精神官能性憂鬱症等情，有
      臺北市立聯合醫院97年1月18日北市醫松字第09730062700
      號函附病歷影本可憑，足徵乙○○於94年8月24日發表系
      爭留言侵害甲○○名譽權之前，甲○○早已患有精神官能
      性憂鬱症，是甲○○主張其罹患精神官能性憂鬱症，此身
      體上之傷害係肇因於乙○○上開侵權行為所致云云，殊無
      可取。另甲○○所引臺灣板橋地方法院97年度訴字第2241
      號民事判決，純屬承審法官就個案所為之判斷及認定，並
      無拘束本院之效力，附此敘明。
    (四)爰審酌兩造身分、地位、經濟狀況、乙○○侵權之動機、
      方式、地點及損害持續之時間長短與甲○○精神痛苦之程
      度等一切情狀，認甲○○請求乙○○給付非財產上損害賠
      償以10萬元，較為公允，逾此範圍之請求，不應准許。
八、末按法院廢棄或變更宣告假執行之本案判決者，應依被告之
    聲明，將其因假執行或因免假執行所為給付及所受損害，於
    判決內命原告返還及賠償，民事訴訟法第395條第2項定有明
    文。又宣告假執行之本案判決失效之回復原狀與損害賠償之
    聲明，係由被告對原告為之，其所為之聲明，係以廢棄或變
    更原告之勝訴判決為其先決事項，係類似反訴，其聲明係附
    於原有之訴訟程序，不具獨立訴訟之性質，且在第二審為之
    ，無庸得原告之同意。乙○○主張甲○○據原判決對其聲請
    假執行之強制執行（案列原法院97年度執字第24815號），
    經其於97年4月3日給付105,728元（含賠償金10萬元本息及
    執行費），甲○○乃撤回執行等語，業據提出收據為證（見
    本院卷第46頁），並甲○○所不爭執，固堪採信。惟本件經
    本院審理後，認乙○○之上訴為無理由，並未廢棄或變更宣
    告假執行之原判決，依前揭說明，乙○○請求甲○○返還其
    因假執行所為上開給付及其利息，即屬無據。
九、從而，甲○○依侵權行為之法律關係，請求乙○○給付10萬
    元，與自起訴狀繕本送達之翌日即96年7月12日起至清償日
    止，按週年利率5%計算之利息，為有理由，應予准許，逾此
    範圍之請求，為無理由，不應准許。上開不應准許部分，原
    審為甲○○敗訴之判決（除確定部分外），並駁回其假執行
    之聲請，核無違誤，甲○○上訴意旨指摘原判決此部分不當
    ，求予廢棄改判，為無理由，應予駁回。至上開應准許部分
    ，原審為甲○○勝訴之判決，並依職權宣告假執行及依聲請
    為供擔保免為假執行之宣告，亦無不合，乙○○附帶上訴意
    旨指摘原判決此部分不當，求予廢棄改判，為無理由，應予
    駁回。另乙○○本於民事訴訟法第395條第2項規定，請求甲
    ○○返還因假執行所為給付105,728元，及自97年4月3日起
    算之法定利息，為無理由，應併予駁回。又兩造其餘之攻擊
    或防禦方法及未經援用之證據，經本院斟酌後，認為均不足
    影響本判決之結果，自無逐一詳予論駁之必要，併此敘明。
十、據上論結，本件上訴及附帶上訴（含返還因假執行所為給付
    之聲明部分）均為無理由。爰判決如主文。
中    華    民    國    98    年     3    月    24    日
                    民事第十七庭
                        審判長法  官  藍文祥
                              法  官  吳燁山
                              法  官  張競文
正本係照原本作成。
不得上訴。
中    華    民    國    98    年    3     月    24    日
                              書記官  章大富


司法院資訊處製作；財團法人民間司法改革基金會備份。
